臺灣板橋地方法院民事判決　　　　　　　　　　　九十二年度重再字第一號
　　再審原告　　甲○○
　　訴訟代理人　陳益盛律師
　　再審被告　　月楊建設股份有限公司
　　法定代理人　乙○○
　　訴訟代理人　徐揆智律師
　　　　　　　　陳怡如律師
右當事人間請求再審之訴事件，再審原告對於中華民國九十一年八月十五日本院九十
一年度重訴字第三七五號確定判決提起再審之訴，本院判決如左：
    主  文
再審之訴駁回。
再審訴訟費用由再審原告負擔。
    事實及理由
一、按「再審之訴，顯無再審理由者，得不經言詞辯論，以判決駁回之」民事訴訟法
    第五百零二條第二項定有明文。又民事訴訟法第四百九十六條第一項第一款所謂
    適用法規顯有錯誤，係指確定判決所適用之法規顯然不合於法律規定，或與司法
    院現尚有效之判例及大法官會議之解釋顯然違反者，顯然影響裁判者而言，不包
    括消極的不適用法規而對於裁判顯無影響者、認定事實不當或錯誤、漏未斟酌證
    據、取捨證據失當、判決理由矛盾、判決不備理由及在學說上諸說併存致發生法
    律上見解歧異等情形在內，最高法院五十七年度台上字第一○九一號判例、六十
    年度台再字第一七○號判例、六十三年度台上字第八八○號判例、八十年度台上
    字第一三二六號判例、九十二年台上字第三二○號、九十年度台再字第二七號判
    決意旨可參。
二、本件原確定判決即本院九十一年重訴字第三七五號確認抵押權不存在事件，於九
    十一年八月十五日判決，再審原告指其並未曾接獲任何開庭通知及判決書之送達
    ，嗣於近日始於法院網站查悉原確定判決，依民事訴訟法第五百條第二項但書之
    規定，再審原告提起本件之訴上未逾法定期間等語，經查：本件再審原告於九十
    年十月間出境後，即未再入境，並經台灣台北地方法院檢察署九十一年度偵字第
    二六五三號證券交易法案件通緝在案，此由本院依職權調取其入出境查詢結果及
    被告全國前案紀錄表、通緝紀錄表各一份在卷可按，再審原告顯已離去其住所甚
    明（得否寄存送達詳後述），且再審原告並未前往受寄存送達之警察機關領取本
    院原確定判決之開庭通知書及判決書，亦經本院依職權向台北市政府警察局文山
    第二分局函詢屬實，並有該分局九十二年十一月十七日北市文二分刑字第○九二
    六二四六二○○○號函及附件在卷可參，故再審原告主張其未接獲本院原確定判
    決之開庭通知書及判決書，堪予採信，其既未接獲判決書，自無從知悉有原確定
    判決之存在，從而，再審原告於本院網站上查悉原確定判決後，即向本院提起本
    件再審之訴，依民事訴訟法第五百條第二項但書之規定，其提起本件之訴上未逾
    法定期間，應予准許，合先敘明。
三、本件再審原告聲請再審之理由，無非以：（一）民事訴訟法第二百八十條第三項
    本文準用同條第一項視同自認之規定，此效力僅及於辯論主義所行之範圍內，且
    其事實若與於法院顯著事實不符者或客觀上不能者，仍不能生擬制之效力。故同
    法條項但書：「但不到場之當事人係依公示送達通知者，不在此限。」再審原告
    僅由網路上查得系爭確定判決，並不知再審被告所陳報之再審原告送達地址為何
    ，原確定判決法院以再審原告係無正當理由而不到場准予一造辯論判決，甚而擬
    制再審原告對於再審被告之不實主張已經自認，已違反憲法第十六條所保障再審
    原告之訴訟權。（二）本件土地抵押權設定係經再審被告之同意，並辦理登記，
    即足推定所擔保之債權確實存在，故再審被告應舉證證明債權已清償完畢，乃原
    確定判決法院未命再審被告證明抵押權所擔保之債權不存在，僅就再審被告提出
    之土地登記謄本及單方面主張，即認再審被告之主張真實，違反民事訴訟法第二
    百七十七條舉證責任之分配原則而為判決，適用法規顯有錯誤。（三）原確定判
    決有民事訴訟法第四百九十六條第一項第六款當事人知他造之住居所，指為所在
    不明而與涉訟者。經查：
（一）按「當事人對於他造主張之事實，於言詞辯論時不爭執者，視同自認。但因他
      項陳述可認為爭執者，不在此限。當事人對於他造主張之事實，為不知或不記
      憶之陳述者，應否視同自認，由法院審酌情形斷定之。當事人對於他造主張之
      事實，已於相當時期受合法之通知，而於言詞辯論期日不到場，亦未提出準備
      書狀爭執者，準用第一項之規定。但不到場之當事人係依公示送達通知者，不
      在此限。」民事訴訟法第二百八十條定有明文。本件原確定判決得心證之理由
      為：「原告主張之右揭事實，業據提出土地登記簿謄本二十七件為證，且被告
      對於原告主張之事實，已於相當時期受合法之通知，而於言詞辯論期日不到場
      ，亦未提出準備書狀爭執，依民事訴訟法第二百八十條第三項前段規定，視同
      自認，自應認原告主張之事實為真實。」係認再審原告（即被告）之住所係在
      台北市○○區○○街一五四號，經向該址送達未果，而為寄存送達，有再審被
      告提出之
      原告已受寄存送達，已於相當時期受合法之通知，而於言詞辯論期日不到場，
      亦未提出準備書狀爭執，依民事訴訟法第二百八十條第三項前段規定，視同自
      認，而認原告主張之事實為真實。就原確定判決所認定之上開事實，而適用上
      開民事訴訟法之規定，視同自認，其就上開認定之事實適用法規並無違誤；雖
      再審原告於九十年十月間出境後，即未再入境，並經台灣台北地方法院檢察署
      九十一年度偵字第二六五三號證券交易法案件通緝在案，此由本院依職權調取
      其入出境查詢結果及被告全國前案紀錄表、通緝紀錄表各一份在卷可按，已如
      前述，再審原告顯已離去其住所，依最高法院六十四年度台抗字第四八一號判
      例、九十年度台抗字第四一九號裁定之意旨，縱令其
      得於原處所為寄存送達。故原確定判決所為寄存送達，乃送達是否合法之問題
      ，惟送達不合法，除有民事訴訟法第四百九十六條第一項第六款之情形外，並
      非提起再審之訴之事由。而本院原確定判決既認再審原告已合法寄存送達，已
      於相當時期受合法之通知，而於言詞辯論期日不到場，亦未提出準備書狀爭執
      ，依民事訴訟法第二百八十條第三項前段規定，視同自認，而認原告主張之事
      實為真實。就原確定判決所認定之上開事實，雖屬不當或有錯誤，依上開說明
      ，並非屬適用法規顯有錯誤，再審原告指原確定判決為公示送達，僅生擬制發
      生送達之效果，並不能以法律規定發生擬制其自認之不利結果云云，尚有誤會
      。
（二）再審原告另以再審被告主張最高限額抵押權所擔保之債權不存在，應舉證證明
      債權已清償完畢，乃原確定判決法院未命再審被告證明抵押權所擔保之債權不
      存在，僅就再審被告提出之土地登記謄本及單方面主張，即認再審被告之主張
      真實，違反民事訴訟法第二百七十七條舉證責任之分配原則云云。然查，原確
      定判決既認再審原告已受合法寄存送達，已於相當時期受合法之通知，而於言
      詞辯論期日不到場，亦未提出準備書狀爭執，依民事訴訟法第二百八十條第三
      項前段規定，視同自認，而認原告主張之事實為真實，已如前述。而自認者，
      當事人對於他造主張不利於己之事實，於訴訟上承認其為真實。事實經他造自
      認後，另一造即無庸就該項事實負舉證責任。至於擬制自認（視同自認），乃
      因對於他造主張之事實，未為爭執之陳述，法律賦與自認之效果；然究與實為
      自認者不同，其在言詞辯論終結前，尚得隨時為爭執之陳述，在有合法之爭執
      以後，其自認之擬制，即因而推翻，他造仍應負舉證之責。本件再審被告主張
      之最高限額抵押權擔保債權不存在之事實，經原確定判決認再審原告經合法通
      知，未為爭執，而視同自認，依上開說明，再審被告即無庸負舉證責任。是原
      確定判決法院未命再審被告舉證證明最高限額抵押權所擔保之債權不存在，僅
      就再審被告提出之土地登記謄本及單方面主張，即認再審被告之主張真實，乃
      係認再審原告對再審被告主張之事實，未為爭執之陳述，而視同自認之結果。
      雖原確定判決此部分認定事實，有不當或錯誤之情形（未為合法送達，誤認為
      已合法送達），惟其既認再審原告有視同自認之事實，且再審原告於言詞辯論
      終結前，並未為爭執而推翻之，而認再審被告之主張真實，原確定判決認定事
      實及取捨證據，縱有錯誤或失當，依上開所述，亦非屬適用法規顯有錯誤之情
      形，再審原告指原確定判決違反民事訴訟法第二百七十七條舉證責任分配原則
      ，適用法規顯有錯誤云云，亦不足採。
（三）再審原告另主張原確定判決有民事訴訟法第四百九十六條第一項第六款當事人
      知他造之住居所，指為所在不明而與涉訟者之情形云云。惟按當事人知他造之
      在訴訟程序中有以公示送達方法通知書；但公示送達究非真實送達，而係視為
      確定判決係以寄存送達方法通知再審原告，雖其送達是否合法，容有爭議，惟
      並非以公示送達之方法通知再審原告，核與民事訴訟法第四百九十六條第一項
      第六款當事人知他造之住居所，指為所在不明而與涉訟者之情形，尚屬有間，
      再審原告指原確定判決以公示送達方法通知再審原告，致再審原告無法知悉該
      訴訟之存在，剝奪再審原告之訴訟權利，有民事訴訴訟法第四百九十六條第一
      項第六款之再審事由云云，亦顯屬無據。
（四）綜上所述，再審原告以本院原確定判決有上開民事訴訟法第四百九十六條第一
      項第一款、第六款之再審事由提起本件再審之訴，為顯無理由，爰不經言詞辯
      論予以駁回。
四、據上論結，依民事訴訟法第五百零二條第二項、第七十八條，判決如主文。
中　　　華　　　民　　　國　　九十三　　年　　　八　　　月　　二十六　　日
                                臺灣板橋地方法院民事第二庭
                                      法    官　林錫凱
右正本係照原本作成
如對本判決上訴，須於判決送達後二十日內向本院提出上訴狀
中　　　華　　　民　　　國　　九十三　　年　　　八　　　月　　二十六　　日
                                      書記官  許清琳
